【裁判字號】    98,保險,1
【裁判日期】    990317
【裁判案由】    給付保險金
【裁判全文】
臺灣彰化地方法院民事判決            98年度保險字第1號
原      告  戊○○
            丙○○
            丁○○
兼  上一人
法定代理人  壬○○
上四人共同
訴訟代理人  楊俊樂律師
被      告  中國人壽保險股份有限公司
法定代理人  甲○○
訴訟代理人  己○○
            癸○○
上列當事人間請求給付保險金事件，本院於民國99年2月24日言
詞辯論終結，判決如下：
    主      文
被告應給付原告新臺幣佰萬元，及自民國九十六年十一月一日
起至清償日止，按年息百分之五計算之利息。
訴訟費用由被告負擔。
本判決於原告以新臺幣壹佰萬元為被告供擔保後，得假執行。但
被告如以新臺幣佰萬元為原告預供擔保，得免為假執行。
    事實及理由
壹、程序方面：
一、按當事人之法定代理人其代理權消滅者，應由有代理權之法
    定代理人承受訴訟。該條所定之承受訴訟人，於得為承受時
    ，應即為承受之聲明。民事訴訟法第170條、第175條第1項
    分別定有明文。查被告於訴訟進行中法定代理人由王章清更
    換為甲○○，有被告提出之保險公司營業執照影本為證，經
    被告具狀聲明承受訴訟，核與前開規定相符，應予准許。
二、次按訴狀送達後，原告不得將原訴變更或追加他訴，但擴張
    或減縮應受判決事項之聲明者，不在此限，民事訴訟法第25
    5條第1項第3款定有明文。本件原告起訴訴之聲明第1項原係
    ：被告應給付原告新臺幣（下同）300萬元，暨自民國96年
    10月26日起至清償日止，按年息百分之5計算之利息。嗣於
    起訴狀繕本送達被告後，於98年10月16日本院言詞辯論期日
    以言詞將訴之聲明第1項變更為：被告應給付原告300萬元，
    暨自96年11月1日起至清償日止，按年息百分之5計算之利息
    。核屬減縮應受判決事項之聲明，與上開規定相符，應予准
    許。
貳、實體方面：
一、原告主張：
  (一)原告等係訴外人即被保險人陳國書（已於96年11月16日死亡
    ）之配偶及子女，而被保險人陳國書前向被告投保新登峰終
    身保險保險契約（下稱系爭保險契約），投保保險金額為40
    0萬元，系爭保險契約第12條第2項約定：「本契約保險金的
    給付分為『身故保險金』、『全殘廢保險金』、『殘廢保險
    金』、『祝壽保險金』等四項，按照下列約定給付：...三
    殘廢保險金：被保險人於本契約有效期間內，致成附表一『
    殘廢程度與保險金給付表』中所列第二、三、四、五、六級
    殘廢程度之一者，本公司給付殘廢保險金，其金額按該表所
    列之給付比例乘以投保保險金額計算。」。
  (二)因被保險人陳國書於95年9月24日經彰化秀傳醫院診斷發現
    罹患「肺小細胞癌末期併腦移轉」，於95年9月25日骨頭掃
    描疑似骨轉移，因右側髖骨活動時會有障礙及疼痛不適，於
    95年10月14日核磁共振確立骨轉移，有該院於97年9月4日開
    立之診斷證明書（下稱系爭97年9月4日診斷證明書）可證。
    嗣於96年3月1日於彰化秀傳醫院應診，仍是有「肺癌末期併
    骨及腦轉移」之情形，有該院於96年3月9日開立之診斷證明
    書（下稱系爭96年3月9日診斷證明書）可證。又於96年7月3
    日接受中山醫學大學附設醫院腦部電腦斷層追蹤檢查，獲知
    其顱內有23顆轉移性腦瘤，而於96年10月8日治療終止診斷
    為殘廢（症狀固定），有該醫院於96年10月8日開立之勞工
    保險殘廢診斷書（下稱系爭勞保殘廢診斷書）可證，此時距
    其首次治療之95年9月24日已經1年有餘。
  (三)惟被保險人陳國書於其殘廢症狀固定之後，於96年10月16日
    向被告申請給付殘廢保險金，被告竟於96年11月2日以（中
    ）中壽理一字第96BL04226號函拒絕給付，其理由為機能永
    久完全喪失係指6個月以後機能仍完全喪失。嗣後原告乃於
    97年9月3日以彰化過溝仔郵局第112號存證信函要求被告給
    付殘廢保險金，但被告迄今仍未為給付。
  (四)系爭保險契約附表一「殘廢程度與保險金給付表」第2 級殘
    廢第8 項係指「兩上肢、或兩下肢、或一上肢及一下肢，各
    有三大關節中之兩關節以上機能永久完全喪失者」。而系爭
    勞保殘廢診斷書已記載「兩側下肢癱瘓」，且「症狀固定」
    ，永久無復元之可能。如再衡酌中山醫學大學附設醫院96年
    10月29日診斷證明書（下稱系爭96年10月29日診斷證明書）
    所載，被保險人陳國書已「右側偏癱」、「不能隨意識活動
    」，尤無疑義。尤其嗣後中山醫學大學附設醫院就被保險人
    陳國書之診療情形，於97年6月18日診斷證明書（下稱系爭
    97年6月18日診斷證明書）更載明被保險人陳國書「兩下肢
    及右上肢三大關節癱瘓，機能永久完全喪失，不能隨意識活
    動，病患於96年10月15日症狀固定，無再轉好情形」。是依
    上開診斷證明書之記載，應可證明被保險人陳國書在96年10
    月8日為殘廢鑑定時，兩側下肢癱瘓且不能隨意識活動，並
    已症狀固定，且於96年10月15日則連同右上肢之症狀都已固
    定，已符合上開二級殘廢之標準。
  (五)雖系爭保險契約註12約定，所謂機能永久完全喪失係指經6
    個月以後其機能仍完全喪失者。惟被告所使用之契約書係屬
    被告提供之定型化契約，對於定型化契約條款，原告根本無
    置喙之餘地，且以註12之約定對照系爭保險契約註1失明的
    認定，在失明之認定於有明顯無法復原之情形下即可不受6
    個月治療或觀察期之限制，於註12如亦有明顯無法復原之情
    形時，卻無相同不受6個月限制之約定，即明顯對於被保險
    人失其公平性，依消費者保護法第12條或民法第247-1條規
    定應屬無效。又依系爭保險契約第1條之約定，契約雖未使
    用相同文字，但依契約的真意係在於機能永久喪失即可請求
    殘廢給付，且衡酌同一契約書中亦有排除6個月觀察期之約
    定，則對於註12之解釋即應為有利於被保險人之解釋，即只
    要被保險人符合系爭保險契約附表一第2級殘廢第8項之約定
    ，且症狀固定有明顯無法復原之可能性時，即可不受6個月
    觀察期之限制，而得依約請求殘廢給付。
  (六)又依系爭保險契約第15條第1項約定，受益人申領殘廢保險
    金時，應檢具保險單或其謄本、殘廢診斷書、保險金申請書
    、受益人的身分證明；同條第2項約定，受益人申領殘廢保
    險金時，本公司得對被保險人的身體予以檢驗，其一切費用
    由本公司負擔。可知受益人在有殘廢診斷書時，依約即可申
    領保險金，而保險人保留有檢驗受益人身體之權利，但亦可
    不行使而依殘廢診斷書為認定被保險人殘廢等級，逕行給付
    殘廢保險金，是6個月的觀察期非必要要件。況原告壬○○
    曾要求被告如對系爭勞保殘廢診斷書有意見時，可對被保險
    人陳國書之身體進行檢驗，但均遭被告拒絕，則應認被告已
    放棄得依約檢驗被保險人陳國書身體之權利，亦不得再引用
    上開註12之約定，以符誠實信用原則。
  (七)被保險人陳國書死亡後，其得請領之上開2級殘廢保險金之
    權利，由原告等繼承之。而依系爭保險契約第12條第2項第3
    款第1目約定：「本公司給付殘廢保險金，其金額按該表所
    列之給付比例乘以投保保險金額計算。」本件係第2級殘廢
    ，其給付比例為百分之75，以投保保險金額400萬元乘以百
    分之75為300萬元，即為本件原告等得請求之金額。且因被
    保險人於96年10月16日即已提出請求，被告自其收受聲請文
    件之15日內遲未給付，依保險法第7條規定即應負遲延之責
    任，原告等爰請求自96年11月1日起之遲延利息。末系爭保
    險契約第30條約定，以要保人住所所在地法院為管轄法院，
    而要保人陳國書住所在彰化縣，故本院應有管轄權等語。並
    聲明：1.被告應給付原告300萬元，暨自96年11月1日起至清
    償日止，按年息百分之5計算之利息。2.訴訟費用由被告負
    擔。3.原告願供擔保，請准宣告假執行。
二、原告對被告抗辯之陳述：
  (一)被保險人陳國書於96年6月1日至中山醫學大學附設醫院門診
    時，其診斷係支氣管及肺惡性腫瘤，且其癌細胞已移轉至骨
    盆及腦，此為被保險人陳國書於系爭勞保殘廢診斷書診斷為
    兩側下肢癱瘓之肇因。至96年6月26日、96年7月3日門診時
    ，均診斷為上葉之支氣管或肺惡性腫瘤、轉移性之腦及脊髓
    腫瘤、轉移性之骨骼及脊髓腫瘤等，並由腫瘤科門診轉由癌
    症防治門診治療。至96年7月4日之入院診斷，則證實癌細胞
    已擴散至左邊骨盆，且其癌細胞已在擴散階段，被保險人陳
    國書之下肢關節所受影響日深。
  (二)在96年7月3日所作掃描結果之檢查報告，證實癌細胞轉移至
    骨盆。在96年7月6日所作磁振造影（MRI）之檢查報告，亦
    記載有癌細胞轉移至腦部之事實。在96年8月31日所作磁振
    造影之檢查報告，發現癌細胞有移轉至右側髖臼之可能。在
    96年9月12日所作磁振造影之檢查報告，確認了上述移轉至
    右側腸股之可能，且有多處脊椎神經機能之障礙。於96年9
    月17日被保險人陳國書即因馬尾神經壓迫症候群（一種尾端
    脊椎神經病變，會有大小便失禁及下肢癱瘓之情形）住院，
    在96年10月4日出院病歷摘要中，其入院診斷即記載依被保
    險人之主訴此情形已持續3週以上，即在96年8月27日以前即
    有此現象。在96年10月8日門診醫囑單，依被保險人主訴在
    96年8月之前即已雙腳無力，而在96年9月之前即已呈現關節
    僵直之情形。
  (三)以上皆為醫生之診斷，在癌細胞已轉移至骨盆，且壓迫到神
    經之情形下，除因該腫瘤之壓迫造成馬尾症候群外，亦造成
    被保險人陳國書雙下肢癱瘓，即有可能。因此，醫生在系爭
    勞保殘廢診斷書載明「兩側下肢癱瘓」係依其臨床診斷而來
    ，應無被告所稱該醫生有偽造文書之事實。且在被保險人陳
    國書腦部亦有癌細胞轉移之情形下，因癌細胞腫瘤壓迫神經
    而導致上下肢體癱瘓、關節不能隨意識活動之情形亦有可能
    。
  (四)依96年9月17日被保險人陳國書因馬尾神經壓迫症候群住院
    時之中山醫學大學附設醫院住院診療計畫說明書（下稱系爭
    住院診療計畫說明書）觀之，被保險人已無法自行站立，卻
    還有3-4分之肌力，可見關節機能是否喪失與肌力並無何關
    係，被告欲以肌力證明被保險人之關節機能並未喪失，即無
    所據。又由衛生署頒佈之身心障礙者鑑定表中，其身心障礙
    類別診斷紀錄亦將關節之機能障礙與肌力之機能障礙分別規
    定，可見二者並非相同，亦無關係。況系爭保險契約之附表
    一第2級殘廢第8項係以關節機能之喪失為標準，而未以肌力
    之喪失為標準，焉能以契約所未約定之事項做為其拒絕給付
    之理由。
  (五)再者，系爭勞保殘廢診斷書所載「兩側下肢癱瘓」之意義，
    經開立系爭勞保殘廢診斷書之醫師即證人呂聰明於98年9月2
    5日本院言詞辯論期日證稱：「本件病患腳的肌力不足以抗
    地心引力，只能稍微將腳抬離地面一點點，沒辦法移動身體
    ，連獨立站立都沒辦法。」「腳可以稍微移動，但也要很費
    力。腳的狀況沒有辦法站起來，也沒辦法站著移動身體。」
    雖證人呂聰明之陳述係從肌力來做說明，但肌力判斷為3之
    合理論斷，則為其所稱「磁振造影是顯示有大腦及小腦的病
    灶，可以合理來解釋肌力不足的原因。」及「…應該是癌細
    胞移轉到腦部，才影響到肌力。」仍然是來自於癌細胞對於
    大腦及小腦神經（即上神經元）之侵蝕影響所致。證人呂聰
    明復證稱：「（法官問：請依照你們的專業說明在醫療醫學
    上是否有對關節不能隨意識活動作一般性的定義或普遍性一
    般性的認知？）不能隨意識活動原本應該不是醫學上的名詞
    ，而是後來有關殘障認定保險給付而設計出來的名詞。就關
    節活動牽涉到關節骨頭的結構、肌肉組織及神經傳導，任何
    一個嚴重受損都會導致關節彎曲或動作沒辦法進行或受到限
    制。在開殘障證明時，我們神經內科主要是針對肌肉力量3
    以下，就會認定關節受顯著的影響。」已經回應影響關節活
    動有可能是神經傳導，也有可能是關節骨頭的結構及肌肉組
    織等問題，只是其為神經內科，故診斷主要是針對肌肉力量
    3以下為認定殘障之依據。
  (六)又中山醫學大學附設醫院98年7月7日中山醫九八川桓法字第
    0980005872號函表示，患者兩下肢及右上肢大關節癱瘓是神
    經方面的因素造成所作之判斷。而證人庚○○○○於98年9
    月25日本院言詞辯論期日更證稱：「（原告訴訟代理人問：
    神經狀況及本件癱瘓兩者有何關係？）一般肢體的癱瘓是功
    能的喪失，並不會去特別強調哪一個關節的癱瘓，就像中風
    造成下肢癱瘓，關節可能都還是好的，而只是神經造成沒辦
    法傳導跟作用，本件會這樣註記會牽涉到勞保殘廢認定才會
    特別註記關節癱瘓。本件因為癌症還有轉移到骨頭，也有可
    能影響到肢體運動的功能。」即本件被保險人陳國書肢體之
    癱瘓主要還是在於神經造成沒辦法傳導跟作用，以致肢體之
    功能喪失。證人庚○○○○更強調：「（法官問：依照你看
    病歷資料96年10月間病患的下肢是否已經足以認定完全無法
    接受神經指令的指示作動作？）當時病患的腳不是完全不能
    活動，而是不能發揮應有行走或站立功能，且因為癌症轉移
    到腦部，又經全腦放射治療，已經經過12個月以上，足以判
    斷兩下肢的功能永久喪失。不能隨意識活動本來就有程度不
    一樣，當時我的判斷只是判斷已經達到癱瘓的程度。」足見
    被保險人陳國書雖然腳能活動，但僅能在坐著的情形下稍微
    將腳抬離地面，實已喪失行走或站立之功能，足以判斷兩下
    肢的功能永久喪失。
  (七)從96年10月8日門診醫囑單，可以看出被保險人陳國書在96
    年8月之前即已雙腳無力，且在96年9月之前即已呈現關節僵
    直之情形，而撰寫該醫囑單之證人呂聰明則證稱：「就本件
    病患關節僵直，是因為上神經元受損，導致肌肉變得比較僵
    硬。」而此陳述更增益原告主張被保險人陳國書之神經因癌
    細胞侵蝕大腦神經（包括上神經元）以致影響肢體癱瘓之真
    實性。
  (八)被保險人陳國書因上神經元受損、脊椎神經受損（屬於下神
    經元）及馬尾症候群，均影響其兩側下肢之機能。從上開96
    年9月12日磁振造影之檢查報告、96年10月4日出院病歷摘要
    ，即可得知其脊椎神經亦受癌細胞之侵蝕而有肢體機能障礙
    產生，並患有馬尾神經壓迫症候群。因此，在上、下神經元
    都受到癌細胞侵蝕之情形下，被保險人陳國書兩側下肢肢體
    癱瘓，其機能喪失應無疑義，故證人呂聰明、證人黃全福均
    證稱：「（法官問：本件的病患在96年10月間開診斷證明書
    時，就你們的判斷，他下肢的機能是否已經喪失了？）證人
    乙○○○○：是。證人庚○○○○：是。」
  (九)從證人呂聰明證稱：「關節活動牽涉到關節骨頭的結構、肌
    肉組織及神經傳導，任何一個嚴重受損都會導致關節彎曲或
    動作沒辦法進行或受到限制。」及證人黃全福證稱：「肢體
    的癱瘓是功能的喪失，並不會去特別強調哪一個關節的癱瘓
    ，就像中風造成下肢癱瘓，關節可能都還是好的，而只是神
    經造成沒辦法傳導跟作用。」而言，不應以關節機能為認定
    四肢殘廢與否之標準，故系爭保險契約附表一第2級殘廢第8
    項所指「機能永久完全喪失」，及註5所謂「關節機能的喪
    失係指關節永久完全僵硬或關節不能隨意識活動而言」，依
    系爭保險契約第1條約定及保險法第54條第2項規定，應解釋
    為以四肢中有任兩肢肢體機能永久完全喪失，始符當事人之
    真意；而不能隨意識活動，亦非完全不能動，只要其肢體功
    能喪失，如本件兩側下肢癱瘓致不能獨立站立及行走，即應
    符合不能隨意識活動。
  (十)至於被告引用上開病歷資料中護理紀錄所載，認為被保險人
    陳國書四肢活動正常，惟原告等認為因護理紀錄非醫生所載
    ，或有與臨床診斷不符之處，致生被告之誤會。且96年10月
    15日護理計畫表、96年10月15日病患跌倒危險因子評估表、
    96年10月15日出院準備護理指導及照會紀錄單、96年10月17
    日出院準備服務個案紀錄單都已載明，被保險人陳國書確有
    肢體偏癱之事實，且已無法自行站立，需人扶持，經評估為
    高危險性傷害跌倒等狀況之情形，焉有如被告所提出之中山
    醫學大學附設醫院96年10月17日加馬刀治療護理病歷（下稱
    系爭加馬刀治療護理病歷）所載四肢活動正常之可能？可見
    護理紀錄確有與被保險人陳國書之實際病情不符之情形發生
    ，不能作為被告有利認定之證據。另護理紀錄不會因為比較
    多人記載就較具可信性，且原告等所提出之相關檢驗報告是
    醫師的臨床診斷或者是經由高科技儀器所檢驗出來的結論，
    當然比護理紀錄更為可信，原告等否認被告所稱關節能否活
    動不需要機器檢測之陳述。
  (十一)最高法院95年度台上字第1251號民事判決係針對足趾關節所
    為之判斷，與本案之兩下肢三大關節即股關節、膝關節、踝
    關節並不相同，且該案係皮膚移植所造成之沾黏所引起之足
    趾僵直，與本件有可能係神經功能受損以致三大關節中之二
    大關節不能隨意識活動，情節尚有不同，再者，該案右足趾
    機能喪失並非因為契約所約定之意外傷害所致，而本件因疾
    病所致之殘廢，與系爭保險契約第12條第2項第3款第2目約
    定之「因同一疾病或意外傷害事故」所致殘廢原因，並無不
    符，故上開判決不能作為本案之參考。
  (十二)系爭保險契約第12條第2項第3款第2段約定「被保險人因同
    一疾病或意外傷害事故致成附表一『殘廢程度與保險金給付
    表』所列二項以上殘廢程度且尚未符合領取身故保險金或全
    殘廢保險金時，本公司給付各項殘廢保險金之和，最高以投
    保金額為限。但不同殘廢項目屬於同一手或同一足時，僅給
    付一項殘廢保險金；若殘廢項目所屬殘廢等級不同時，給付
    較嚴重項目的殘廢保險金。」係指如有兩項殘廢，數殘廢保
    險金的給付金額合計不得超過投保保險金額，至於所謂「且
    尚不符合領取身故保險金或全殘保險金時」，應係指如符合
    領取身故保險金或全殘保險金時，就不能領其他殘廢保險金
    ，因若已領取身故保險金或全殘保險金，契約即已終止；但
    此時仍要看時間先後，如果是先殘廢再身故，應該可以先領
    取殘廢保險金，之後身故時，則仍可以再領身故保險金。
  (十三)系爭保險契約第12條第2項第3款第3段約定「被保險人因本
    次疾病或意外傷害事故所致之殘廢，如合併以前（含本契約
    訂立前）的殘廢，可領附表一『殘廢程度與保險金給付表』
    所列較嚴重項目的殘廢保險金者，本公司按較嚴重的項目給
    付保險金，但以前的殘廢視同已給付殘廢保險金，應扣除之
    。」係指保險之後發生殘廢，而殘廢合併以前就存在的殘廢
    ，屬於較重項目的殘廢，就以較重殘廢的給付理賠，但要扣
    除前面殘廢所領取的保險金。但若同一疾病引發殘廢後接著
    死亡，若已領取殘廢保險金，之後再領取身故保險金時，應
    不扣除已領取的殘廢保險金，因屬不同的保險事故。
  (十四)殘廢程度與保險金給付表已於95年10月1日修正，關於上下
    肢永久喪失機能，分別改註為註9「9-1.『一上肢肩、肘及
    腕關節永久喪失機能』，係指一上肢完全廢用，如下列情況
    者：(1)一上肢肩、肘及腕關節完全強直或完全麻痺，及該手
    五指均永久喪失機能者。(2)一上肢肩、肘及腕關節完全強直
    或完全麻痺者。」註13「13-1.『一下肢髖、膝及足踝關節
    永久喪失機能』，係指一下肢完全廢用，如下列情況者：(1)
    一下肢三大關節均完全強直或完全麻痺，以及一足五趾均喪
    失機能者。(2)一下肢三大關節均完全強直或完全麻痺者。」
    已拋棄不能隨意識活動之標準，其所採新標準係以上下肢完
    全廢用，與原告主張應以肢體是否喪失其正常功能而非僅以
    關節機能為判斷，不謀而合。且原註12已修正為註15「15-1
    .機能永久喪失及顯著障害之判定，以被保險人於意外傷害
    事故發生之日起，並經6個月治療後的結果為基準判定。但
    立即可判定者不在此限。」其修正理由為「增列『但立即可
    判定者不在此限』之規範，以避免保險公司對於明顯無法復
    原之機能喪失個案，過於拘泥於該6個月期限而影響保戶權
    益。」亦印證原告主張被保險人陳國書明顯無法復原不適用
    6個月觀察期之正確性。
  (十五)綜上，被保險人陳國書在96年10月8日為診斷時，其兩側下
    肢癱瘓確實不能獨立站立及行走，其下肢肢體機能已經永久
    完全喪失，應符合系爭保險契約所約定之2級殘，應可請領
    殘廢保險金300萬元，原告為此請求自有理由等語。
三、被告則以：
  (一)依系爭保險契約第12條第2項第3款及附表一第2級第8項之約
    定，被保險人之體況須符合四肢中之兩肢，各有三大關節中
    之兩關節永久完全僵硬或不能隨意識活動，且其關節完全僵
    硬或不能隨意識活動之情形經6個月仍無改善之要件，被告
    始負有給付殘廢保險金之責。是原告雖提出系爭勞保殘廢診
    斷書向被告請求殘障保險給付，惟：
  1.依最高法院95年度台上字第1251號民事判決意旨，商業保險
    之保費計算基礎、保障對象與勞工保險殘廢給付標準，本不
    相同，故其評定標準自難一致。且系爭勞保殘廢診斷書只是
    丙種診斷證明書，沒有具體評估資料，並不精確，不可作為
    本件認定基礎。故原告如欲主張該項殘廢給付，僅提供系爭
    勞保殘廢診斷書尚不足憑採。
  2.原告自承其於96年10月8日取得系爭勞保殘廢診斷書後，立
    即於96年10月11日向被告申請殘廢保險金之給付，則被保險
    人陳國書根本未經過6個月之觀察期間，而確定無法恢復關
    節機能，是原告所為請求確係悖於系爭保險契約而無理由。
  3.系爭96年3月9日診斷證明書未有任何關於肢體機能診斷之紀
    錄，無法證明被保險人陳國書有任何殘廢情事。另系爭97年
    9月4日診斷證明書僅載單側髖骨有活動障礙，可認被保險人
    陳國書其他肢體應毫無障礙可言，況活動障礙與機能永久完
    全喪失實相差甚遠，故被保險人陳國書之情形與上開要件顯
    無一相符。
  4.又癱瘓係指隨意動作的減退或消失，臨床上將癱瘓分為功能
    性癱瘓及器質性癱瘓兩類。臨床表現上，以病變損害的部位
    不同，可產生不同類型的癱瘓，如單癱、偏癱、截癱、四肢
    癱等，而同一側上肢及下肢肌肉癱瘓稱為偏瘓，易言之，癱
    瘓類型及嚴重程度多樣，僅為一泛稱而已，故即使診斷證明
    書上載有癱瘓一詞，亦無法具體得知其肢體機能喪失之情形
    。因此，系爭96年10月29日診斷證明書、系爭97年6月18日
    診斷證明書均僅稱被保險人陳國書有癱瘓之情形，並無任何
    具體描述肢體、關節肌肉力量之評估，尚難以上揭診斷證明
    書認定被保險人陳國書有何殘廢程度。
  5.證人呂聰明及證人黃全福於98年9月25日本院言詞辯論期日
    作證時均表示所謂「不能隨意識活動」並非醫學上之用語，
    而係保險上所創造之名詞。由此可知，如何認定病患是否符
    合系爭保單條款中之「不能隨意識活動」應非醫師單獨以一
    己之判斷即為已足，更應尊重保險公司理賠人員在其每年均
    須接受定期保險理賠專業訓練之下所做成之認定，方為合理
    。且證人黃全福竟於系爭96年10月29日診斷證明書中另行以
    不同筆跡記載「不能隨意識活動」此種在其認知中非屬醫學
    名詞、而為保險用語之字樣，足令被告質疑證人黃全福應係
    於開立原始之診斷證明書之後，又為配合原告等以診斷證明
    書向保險公司申請保險金之要求，而事後另行補寫該等字樣
    。是以，系爭保險契約之被保險人陳國書之體況是否被如實
    記載已難令人信服，而系爭96年10月29日診斷證明書中所載
    不能隨意識活動，亦不足作為本件判決之基礎。
  6.被保險人陳國書於96年11月16日死亡，顯見證人黃全福開立
    系爭97年6月18日診斷證明書時，不可能對被保險人陳國書
    進行實際之診察及確認，則系爭97年6月18日診斷證明書顯
    係嗣後為符合原告等申請保險金之需求而配合開立。又系爭
    97年6月18日診斷證明書之記載與系爭保險契約第2級殘廢之
    定義幾乎完全相同，且全部用語均係證人黃全福所認知之非
    醫學用語，亦證明證人黃全福係配合原告等開立系爭96年10
    月29日診斷證明書及系爭97年6月18日診斷證明書，以使其
    得向保險公司申請保險金。況證人黃全福僅得依據被保險人
    陳國書死亡前之病歷資料開立系爭97年6月18日診斷證明書
    ，而因系爭97年6月18日診斷證明書與系爭96年10月29日診
    斷證明書所依據之病歷資料完全相同，則所開立之診斷書內
    容亦應相同始為合理，惟系爭96年10月29日診斷證明書原本
    所開立之「目前右側偏癱」診斷，於系爭97年6月18日診斷
    證明書中竟變成「兩下肢及右上肢三大關節癱瘓」，則系爭
    97年6月18日診斷證明書所載內容之真實性不免啟人疑竇，
    故該2張診斷證明書並無證據力，所載之內容亦不足採信。
  7.依中山醫學大學附設醫院98年4月17日中山醫九八川桓法字
    第0980003158號函說明二之記載，可知系爭97年6月18日診
    斷證明書中所謂之「病患於96年10月15日症狀固定」，係指
    被保險人陳國書之肺癌及癌症其他轉移症狀無好轉康復跡象
    。另該函覆對於「癱瘓、機能永久完全喪失不能隨意識活動
    」之判斷依據，卻未置一言，顯有避重就輕之嫌。尤有甚者
    ，證人黃全福於其所填寫之系爭加馬刀治療護理病歷中，於
    四肢活動欄明確記載「正常」，為何於系爭97年6月18日診
    斷證明書竟為相反記載，令人費解，是否有虛偽假造之情，
    實非無疑。
  8.原告等於起訴狀中所主張之各項診斷證明書，實已於財團法
    人保險事業發展中心保險申訴調處委員會申請保險理賠調處
    時提出，並經該申訴調處委員會做出調處結果報告書，其結
    論亦認為難以認定被保險人陳國書已符合上開要件。
  9.原告所提出之相關檢驗報告只能證明可能造成被保險人陳國
    書雙下肢癱瘓的可能性，而非確定被保險人陳國書雙下肢已
    關節機能永久喪失。
  10.臺灣高等法院高雄分院97年度保險上易字第12號民事判決認
    為，關節機能之喪失已明確定義包括關節永久完全僵硬或關
    節不能隨意識活動2種，且2種係指不同之意義，前者係針對
    關節本身狀態而定義，即需達到關節永久完全僵硬之程度；
    而後者則偏重受保險人意識是否能控制關節活動而為定義，
    二者規範目的及範疇不同，依上開說明，自無另為解釋之必
    要，而關節不能隨意識活動係指當意識想要關節做某方向運
    動時但關節卻不能執行該方向運動。由上開判決意旨可知所
    謂關節不能隨意識活動之認定，僅需單純從字面上解釋即可
    ，而因2位醫師於本院作證時均表示被保險人陳國書當時左
    右腳之肌力情況尚有3-，可做抗地心引力之活動，僅係動作
    無法如同常人一般迅速且較為遲緩，則被保險人陳國書之情
    況，並不符合關節機能永久喪失。退步言之，證人呂聰明及
    證人黃全福既均表示不能隨意識活動並非醫學上之用語，且
    證人黃全福更表示被保險人陳國書僅係其會診之病人，則被
    保險人陳國書之病況是否僅得依據該2位醫師表示「肌力只
    要在3-以下」即可認定符合系爭保險契約中所稱不能隨意識
    活動，非無疑問。
  11.又系爭勞保殘廢診斷書記載「目前肌力手4/5、腳3-/3-，且
    有軀幹移動不穩現象」，復參酌肌肉力量分級表可知，肌肉
    力量3分尚可在抵抗重力下執行完整的活動幅度，是被保險
    人陳國書根本無關節機能永久完全喪失之情。
  12.原告等主張被保險人陳國書於96年10月8日即經診斷為殘廢
    且症狀固定，並距首次治療之95年9月24日已1年有餘，又依
    系爭97年6月18日診斷證明書，故被保險人陳國書關節機能
    已永久喪失。惟上開主張顯與事實相悖，由96年7月3日之中
    山醫學院急診護理紀錄、96年7月4日之中山醫學院內外科護
    理評估表、96年7月4日中山醫學院病患跌倒危險因子評估表
    、96年9月17日之中山醫學院內外科護理評估表、96年9月17
    日中山醫學院病患跌倒危險因子評估表等病歷資料之記載，
    被保險人陳國書之骨骼肌肉及其活動運動機能健全，完全可
    以在無旁人協助下，獨立處理生活上所有事務，並無任何關
    節機能永久喪失情形。至原告所稱被保險人陳國書有不能站
    立，需要他人協助情形，然此與關節機能永久喪失間之差距
    甚大。又依96年10月15日之中山醫學院內外科護理評估表之
    記載，斯時被保險人陳國書除未有關節機能永久完全喪失之
    情，且骨骼肌肉及相關活動運動均相當正常，根本無原告所
    言於96年10月8日或同年月15日殘廢症狀固定之情。又從96
    年10月15日至10月31日中山醫學院護理紀錄中關於被保險人
    陳國書肌力程度之記載，可知被保險人不僅於96年10月16日
    至同年月25日，雙上肢雙下肢之肌力程度多為5分，且於同
    年月31日肌力程度尚有3分，亦即被保險人陳國書於原告等
    主張之期間，甚至於至96年10月31日止，肌力均得使關節於
    抵抗重力下執行完整的活動幅度，益證被保險人陳國書毫無
    關節機能喪失之情事甚明。另護理紀錄每日均為不同之護理
    師紀錄及評估，且關節能否活動由外觀即可看出，不需要機
    器檢測，故護理紀錄具有相當之可信性，較為可採。
  13.證人呂聰明因認為癱瘓不能隨意識活動是主要腳不能發揮應
    有的功能即屬之，而當時因為被保險人陳國書兩腳肌力都是
    3-，所以認為沒有辦法發揮腳的機能，但依96年10月17日起
    至96年10月31日止之中山醫學大學附設醫院病歷，被保險人
    陳國書肌力狀況曾經達到4分、5分，最差也曾經降到2分，
    顯示被保險人陳國書肌力狀態不穩定，這也是系爭保險契約
    約定須6個月觀察期的原因。且證人呂聰明已明確證稱被保
    險人陳國書當時神經還是可以傳達指令，只是肌力的問題，
    反應比較慢，證人呂聰明雖然認為這樣就屬於不能隨意識活
    動，但契約約定不能隨意識活動是指不能隨大腦指令作動作
    ，證人呂聰明的解讀是不當擴張解釋契約。因此不能以證人
    呂聰明所製作之系爭勞保殘廢診斷書，就證明被保險人陳國
    書於開立診斷證明書時，就有兩下肢不能隨意識活動的固定
    狀態。
  14.最高法院95年度台上字第1251號民事判決肯認，認定關節機
    能喪失與否，係以關節活動度動態測試判斷為關鍵點。惟原
    告等迄今均未提出被保險人陳國書關節活動度測試之檢驗報
    告，而渠等所聲請調查之X光資料光碟或磁振造影內所載資
    料，均屬靜態資料，當無任何關節活動度測試，故原告等未
    舉證證明被保險人陳國書有關節機能永久喪失之情，應認其
    訴無理由。
  (二)依最高法院92年度台上字第494號、97年度台上字第960號判
    決意旨，保險契約雖為定型化契約，但要保人於投保前可考
    慮其所需要保障之保險事故、所願支付之保險費等因素，選
    擇特定之定型化保險契約，並非全無選擇之權利，故保險契
    約保單條款需有文字上或文義上之不明確時，始有進行探求
    當事人真意之餘地或必要，而非一概指稱保險契約為定型化
    契約，而置明確記載之保單條款而不論。系爭保險契約註12
    之約定至為明確，無任何疑義，亦無解釋之空間，自無適用
    保險法第54條第2項探求當事人真意之餘地。另保險制度之
    所由設，係為填補被保險人生活不可預期之損害，苟該機能
    僅屬暫時性欠缺或喪失，則該機能暫時性欠缺或喪失即非屬
    於保險契約殘廢程度表之約定，又醫學實務上認為如機能欠
    缺經過1年左右之治療及復建期仍無法恢復，多可認為其關
    節機能應屬永久喪失，故系爭保險契約註12之約定，應屬適
    當而無任何顯失公平之處。
  (三)原告等舉「眼球摘除」為例，指摘系爭保險契約註12之約定
    顯失公平，應屬引喻失當。蓋被保險人若遭眼球摘除係屬肢
    體欠缺，惟本件所爭執者，為被保險人關節機能是否合於機
    能喪失及永久完全喪失，兩者情形顯不相侔，毫無比較援引
    之基礎，自不得以此類比而稱註12關於6個月觀察期有何顯
    失公平之處。再者，原告等並未具體指明系爭保險契約之保
    單條款有任何不明確須待解釋之條款，是該條款根本無保險
    法第54條之適用餘地至明。
  (四)末原告上開二、(十二)、(十三)對於系爭保險契約第12條第2項第3款
    第2段、第3段之解釋沒有錯等語，資為抗辯。並聲明：1.原
    告之訴駁回。2.訴訟費用由原告負擔。3.如受不利判決，被
    告願供擔保，請准宣告免為假執行。
四、兩造不爭執之事項：
  (一)原告等係被保險人陳國書之配偶及子女，被保險人陳國書已
    於96年11月16日死亡。
  (二)被保險人陳國書前向被告投保系爭保險契約，保險金額為40
    0萬元。
  (三)系爭保險契約第12條第2項約定：「三、殘廢保險金：被保
    險人於本契約有效期間內，致成附表一『殘廢程度與保險金
    給付表』中所列第二、三、四、五、六級殘廢程度之一者，
    本公司給付殘廢保險金，其金額按該表所列之給付比例乘以
    投保保險金額計算。」。
  (四)系爭保險契約附表一「殘廢程度與保險金給付表」第2級殘
    廢第8項係指「兩上肢、或兩下肢、或一上肢及一下肢，各
    有三大關節中之兩關節以上機能永久完全喪失者」。
  (五)系爭保險契約註5約定，所謂關節機能的喪失係指關節永久
    完全僵硬或關節不能隨意識活動而言。
  (六)原告壬○○曾於被保險人陳國書死亡前，要求被告如對系爭
    勞保殘廢診斷書有意見時，可對被保險人陳國書之身體進行
    檢驗，但遭被告拒絕。
  (七)陳國書於96年10月16日向被告申請給付殘廢保險金。
五、兩造爭執事項：
  (一)陳國書於96年10月8日是否已有兩下肢三大關節兩關節以上
    機能永久完全喪失？
  (二)陳國書殘廢程度之判定，是否仍應適用系爭保險契約註12「
    所謂機能永久完全喪失係指經6個月以後其機能仍完全喪失
    者」？
六、得心證之理由：
  (一)陳國書於96年10月8日是否已有兩下肢三大關節兩關節以上
    機能永久完全喪失：
  1.陳國書於95年9月24日經彰化秀傳醫院診斷發現罹患「肺小
    細胞癌末期併腦移轉」，於95年9月24日住院治療，於95 年
    9月25日骨頭掃描疑似骨轉移，因右側髖骨活動時會有障礙
    及疼痛不適，於95年10月14日核磁共振確立骨轉移；嗣於96
    年3月1日復至彰化秀傳醫院就醫，經診斷仍有「肺癌末期併
    骨及腦轉移」，此有系爭97年9月4日診斷證明書、系爭96
    年3月9日診斷證明書各一紙在卷為證。其後，陳國書另於96
    年7月3日至中山醫學大學附設醫院進行腦部電腦斷層追蹤檢
    查，並先後於96年7月4日至同年月6日、96年9月17日至同年
    10月4日至中山醫院大學附設醫院住院治療，於96年10月8日
    經診斷認因「肺癌合併骨頭及腦部移轉」，致「有軀幹移動
    不穩現象，有明顯中樞神經系統顯著障害，終身無法從事工
    作，且兩側下肢癱瘓及右側上肢無力。」之情形，復於96
    年10月29日經診斷有「目前右側偏癱，致終身不能從事任何
    工作，正常生活需人扶助。不能隨意識活動。」之情形，此
    有系爭勞保殘廢診斷書、系爭96年10月29日診斷證明書各一
    紙、中山醫學大學附設醫院98年3月31日中山醫九八川桓法
    字第0980002558號函及隨函檢送之陳國書病歷資料一份在卷
    可考。又陳國書於96年10月8日進行診斷時，其神經系統雖
    仍可傳導指令至腳部，腳仍可稍微移動，惟沒有辦法站起來
    ，也沒有辦法站著移動身體，其下肢機能已經喪失等情，此
    經證人即開立系爭勞保殘廢診斷書之中山醫學大學附設醫院
    神經內科醫師呂聰明於本院結證明確；另陳國書於96年10月
    進行診斷時，其腳部雖不是完全不能活動，但已不能發揮應
    有之行走或站立功能，且因癌症轉移到腦部，復經全腦放射
    治療，已經經過12個月以上，足以判斷兩下肢的功能永久喪
    失等情，亦經證人即開立系爭96年10月29日診斷證明書之中
    山醫學大學附設醫院神經外科醫師黃全福於本院結證無訛。
    因此，陳國書於96年10月8日確已有兩下肢機能永久完全喪
    失之情形，應堪認定。
  2.又系爭勞保殘廢診斷書雖載有「目前病人肌力手：4／5、腳
    ：3-／3-」等字，惟就神經科來說，肌肉肌力100分為5，3
    是指肌力可以抗地心引力，而可以勉強抬腳，陳國書腳部肌
    力不足以抗地心引力，只能在坐著時，稍微將腳抬離地面一
    點點，沒辦法移動身體，連獨立站立都沒辦法等情，此經證
    人呂聰明證述明確，是被告辯稱：陳國書兩腳肌力尚有3-，
    可做抗地心引力之活動，不符合關節機能永久喪失等語，自
    難採取。
  3.另卷附中山醫學大學附設醫院96年7月4日至同年9月17日之
    護理評估表、病患跌倒危險因子評估表雖均載有陳國書之骨
    骼肌肉左右平衡、能獨立活動運動，然此部分均係於系爭勞
    保殘廢診斷書、系爭96年10月29日診斷證明書開立之前所為
    紀錄，尚難據此認為上開二紙診斷證明書有何不實之處。至
    於卷附中山醫學大學附設醫院96年10月15日至同年月31日之
    護理紀錄，雖一部分記載陳國書之下肢肌力為5分，然其大
    部分均記載為3分或4分，另參諸陳國書於96年10月15日入院
    當日之護理計劃表即填載「主觀：我下肢沒力氣」、「客觀
    ：p't無法自行站立，muscle power（下肢）＝3-4分」，同
    日之內外科護理評估表「活動運動」欄亦填載「上廁所：4
    級（需完全依賴他人）」「走動：2級（需要他人協助）」
    「爬樓梯：2級」「輔助工具的使用：輪椅」；再者，陳國
    書於96年10月15日至中山醫學大學附設醫院住院後，均臥床
    而無法下床行走，且護理人員測量肌力是讓陳國書躺著作測
    試，此經證人即曾照護陳國書之中山醫學大學附設醫院腫瘤
    內科護理師辛○○於本院證述明確；可見陳國書於96年10月
    15日入院當日確已無法獨立行走，且於住院期間亦均未曾下
    床行走甚明，而上開護理紀錄所載之肌力，既係護理人員於
    陳國書躺臥在床之情形下所為測試，則其測試結果是否確屬
    正確，即非無疑，是被告逕以上開護理紀錄之記載，辯稱：
    陳國書並無關節機能喪失之情事等語，尚難採取。
  4.按系爭保險契約附表一「殘廢程度與保險金給付表」約定，
    第2級殘廢第8項係指「兩上肢、或兩下肢、或一上肢及一下
    肢，各有三大關節中之兩關節以上機能永久完全喪失者。」
    又系爭保險契約註5約定，所謂關節機能的喪失係指關節永
    久完全僵硬或關節不能隨意識活動而言。而陳國書於96年10
    月8日已有兩下肢機能永久完全喪失之情形，業如前述，縱
    其兩下肢關節雖非完全不能活動，然該關節活動既無法發揮
    兩下肢應有之行走機能，應認其兩下肢關節已達到不能隨意
    識活動之程度，其兩下肢三大關節於96年10月8日已有機能
    永久完全喪失之情形，洵堪認定。
  (二)陳國書殘廢程度之判定，是否仍應適用系爭保險契約註12「
    所謂機能永久完全喪失係指經6個月以後其機能仍完全喪失
    者」？
  1.按所謂機能永久完全喪失係指經6個月以後其機能仍完全喪
    失者，系爭保險契約註12固有明文。惟該6個月觀察期之目
    的，係用以確認被保險人器官機能是否永久喪失，且如被
    保險人經醫師鑑定證明器官機能確已永久喪失後，被保險
    人於6個月觀察期內死亡，保險人仍應依保險契約約定，應
    給付殘廢保險金等情，此為被告所不爭執，可見該6個月之
    觀察期，並非認定機能永久喪失之必要條件。
  2.另參以95年8月10日修正公布之「殘廢程度與保險金給付表
    」將上開註12移列至註15，並修正為「15-1機能永久喪失及
    顯著障害之判定，以被保險人於意外傷害事故發生之日起，
    並經6個月治療後的結果為基準判定。但立即可判定者不在
    此限。」其修正理由「二、另增列『但立即可判定者不在此
    限』之規範，以避免保險公司對於明顯無法復原之機能喪失
    個案，過於拘泥於該6個月期限而影響保戶權益。」益徵系
    爭保險契約註12所定6個月之觀察期，應不適用於明顯無法
    復原之機能永久喪失之情形。
  3.陳國書因肺癌合併骨頭及腦部移轉，致有軀幹移動不穩現
    象，有明顯中樞神經系統顯著障害，確已有兩下肢機能永
    久完全喪失之情形，業如前述，陳國書兩下肢機能既已永
    久完全喪失，而有明顯無法復原之情形，則其殘廢程度之
    判定，當不再適用系爭保險契約註12，而不受6個月觀察期
    之限制。
  (三)綜上所述，陳國書於96年10月8日既已符合系爭保險契約附
    表一「殘廢程度與保險金給付表」第2級殘廢第8項「兩下肢
    各有三大關節中之兩關節以上機能永久完全喪失者」之情形
    ，依照系爭保險契約第12條第2項、附表一「殘廢程度與保
    險金給付表」約定，原告請求被告按第2級殘廢所列之給付
    比例百分75乘以投保保險金額4,000,000元計算之殘廢保險
    金3,000,000元，自屬有據。又保險人應於要保人或被保險
    人交齊證明文件後，於約定期限內給付賠償金額。無約定期
    限者，應於接到通知後15日內給付之。保險人因可歸責於自
    己之事由致未在前項規定期限內為給付者，應給付遲延利息
    年利1分。保險法第34條定有明文。陳國書既於96年10月16
    日即向被告申請給付殘廢保險金，按諸前揭規定，原告自得
    請求被告給付自96年11月1日起，按年息百分之10計算之遲
    延利息，則原告僅請求被告給付自96年11月1日起至清償日
    止，按年息百分之5計算之遲延利息，亦屬有據。
七、從而，原告基於保險契約、繼承之法律關係，請求被告給付
    原告3,000,000元，及自96年11月1日起至清償日止，按年息
    百分之5計算之利息，為有理由，應予准許。
八、按關於財產權之訴訟，原告釋明在判決確定前不為執行，恐
    受難於抵償或難於計算之損害者，法院應依其聲請，宣告假
    執行。原告陳明在執行前可供擔保而聲請宣告假執行者，雖
    無前項釋明，法院應定相當之擔保額，宣告供擔保後，得為
    假執行。法院得依聲請或依職權，宣告被告預供擔保，或將
    請求標的物提存而免為假執行。民事訴訟法第390條、第392
    條第2項分別定有明文。本件兩造均陳明願供擔保，聲請宣
    告假執行或免為假執行，經核均無不合，爰各酌定相當擔保
    金額，併准許之。
九、本件事證已臻明確，兩造其餘攻擊防禦方法及舉證，經審酌
    與判決結果不生影響，爰不逐一論述，併此敘明。
十、訴訟費用負擔之依據：民事訴訟法第78條。
中    華    民    國    99    年    3     月    17    日
                  民事第一庭  法  官  簡璽容
以上正本係照原本作成。
如對判決上訴，應於判決送達後20日內向本院提出上訴狀。
中    華    民    國    99    年    3     月    17    日
                              書記官  彭月美

司法院資訊處製作；財團法人民間司法改革基金會備份。
